【裁判字號】    97,上易,1564
【裁判日期】    971031
【裁判案由】    詐欺
【裁判全文】
臺灣高等法院臺中分院刑事判決        97年度上易字第1564號
上  訴  人
即  被  告  甲○○
上列上訴人因詐欺案件，不服臺灣臺中地方法院97年度易字第76
7號中華民國97年6月25日第一審判決（起訴案號：臺灣臺中地方
法院檢察署96年度偵字第12951號），提起上訴，本院判決如下
：
    主  文
上訴駁回。
    事  實
一、甲○○於民國（下同）93年 7月間，認識當時在貸款行銷公
    司任職之乙○○後，即基於意圖為自己不法所有之概括犯意
    ，先後於：(1)、94年 2月間，甲○○自乙○○處獲悉當時人
    在大陸地區工作之陳清飄積欠乙○○新台幣（下同）73萬元
    後，遂向乙○○佯稱其所任職之台鹽生技公司老闆陳孫武，
    在大陸有設廠，認識當時在大陸上海工作的陳清飄公司之老
    闆，有辦法請陳孫武之朋友先將陳清飄之欠款歸還乙○○，
    再按月扣除陳清飄之薪水，惟需由乙○○先行支付10萬元之
    利息給在上海之朋友，致乙○○不疑有他，遂在臺中縣大甲
    鎮鎮○路之行銷公司內，如數交付10萬元與甲○○。詎同年
    農曆除夕夜，陳清飄自大陸打電話給乙○○，告知陳清飄本
    人現正在大陸廣東珠海市工作，乙○○始知受騙。(2)、94年
    4 月間，甲○○向乙○○訛稱可以透過在新竹區中小企業銀
    行（下稱新竹企銀，現已為渣打國際商業銀行收購）臺中地
    區某分行擔任經理之王敏茹，為甲○○及張心怡辦得信用貸
    款，以清償甲○○積欠乙○○之欠款，惟需先支付 6萬元之
    活動費予王敏茹，致乙○○不疑有他，亦在前述臺中縣大甲
    鎮鎮○路處，如數將 6萬元交予甲○○，以期甲○○能貸得
    款項而清償積欠乙○○之欠款。詎事後經乙○○追查，新竹
    企銀並無王敏茹此人，乙○○始知又遭詐騙。
二、案經乙○○訴請台灣台中地方法院檢察署檢察官偵查起訴。
    理  由
一、上訴人即被告甲○○（下稱被告）未於本院審判期日到庭，
    惟其於原審上開詐欺犯行，另於偵查中固坦承有以前揭事由
    而於上開時、地向告訴人乙○○索取款項之事實，然矢口否
    認有何詐欺犯行，辯稱：是陳孫武對伊說有在上海遇到陳清
    飄，且可以幫忙要回陳清飄的欠款，所以才向乙○○拿了10
    萬元，伊拿到10萬元後就交給陳孫武了，當時店內有 1個小
    姐叫王美惠有看到；另乙○○拿 6萬元給伊後，伊就把錢匯
    款給王敏茹，也有去辦貸款寫貸款申請書，並沒有欺騙乙○
    ○云云。經查：
  (一)關於前開犯罪事實一之(1)部分之事實，業據告訴人乙○○於
    偵查及原審指訴綦詳，另陳清飄於93、94年間，係在大陸廣
    東省珠海市工作，且從未去過上海，而陳清飄並不認識陳孫
    武或甲○○，且未曾聽過其老闆提起陳孫武等情，業據證人
    陳清飄於偵查中證述明確，並有證人陳清飄立具之聲明書在
    卷足憑。足證被告對告訴人佯稱之有辦法請陳孫武之朋友先
    將陳清飄之欠款歸還乙○○，再按月扣除陳清飄之薪水，惟
    需由乙○○先行支付10萬元之利息給在上海之朋友云云，顯
    係對告訴人施用詐術以詐取告訴人10萬元現金。而被告雖於
    偵查中供稱：是陳孫武對伊說有在上海遇到陳清飄，伊拿到
    10 萬元後就交給陳孫武，當時店內有1個小姐叫王美惠有看
    到云云，然質之被告後，卻始終無法提供證人陳孫武、王美
    惠之資料以實其說，再參以被告亦坦承確實不認識證人陳清
    飄等語。從而，被告既不認識陳清飄，焉能僅憑告訴人之陳
    清飄積欠告訴人73萬元欠款之陳述，而能斷言被告之老闆陳
    孫武曾在上海遇見陳清飄，並進而可以幫告訴人索回陳清飄
    之欠款，故足認被告上開辯解顯係卸責之詞，不足採信。被
    告此部分之犯行，足堪認定。
  (二)關於前開犯罪事實一之(2)部分之事實，亦據告訴人乙○○於
    偵查及原審指訴明確，而質之被告亦多次供陳伊是向告訴人
    表示王敏茹是任職在新竹企銀之經理等語，然經檢察官函查
    後，王敏茹未曾在該行任職過，有渣打國際商業銀行之函文
    附卷足憑。雖被告事後提出王敏茹使用之門號0000000000號
    手機、張心怡向王敏如申請貸款所填寫之申請書、宣傳解說
    資料、記載傳真電話之薛耿宏名片、被告匯款 6萬元予王敏
    茹指定帳戶之郵局匯款執據等資料以為憑據。惟查閱該門號
    使用人資料，使用人並非王敏茹而係由某外籍人士使用。而
    觀諸被告所提出據以證明其有匯款 6萬元予王敏茹之郵局執
    據，該執據所記載之匯款時間為96年 5月22日，顯然與被告
    辯稱之乙○○拿錢給伊當天，伊就到新光銀行大甲分行匯款
    給王敏茹之說詞，於匯款時間及匯款之金融機構均有不符，
    無從證明被告於收受告訴人所交付之 6萬元後，隨即將之交
    付予王敏茹。另被告於偵查事後雖改口辯稱：王敏茹係任職
    於新竹行銷公司云云，惟觀以被告所出具之張心怡向王敏茹
    申請貸款填寫之申請書、宣傳解說資料、記載傳真電話之薛
    耿宏名片等資料，該些資料上所記載者，或為和昱行銷公司
    ，或為佳信行銷公司，均未見有新竹行銷公司之名稱，更未
    見有王敏茹之姓名或相關資料記載在資料中。故倘被告真有
    透過王敏茹辦理貸款申請，何以被告無法提出任何與王敏茹
    相關之資料？參以被告亦無法提出其本人向王敏茹申辦貸款
    所填寫之資料，且證人張心怡於偵查中亦證稱：沒有見過王
    敏茹，不清楚王敏茹之背景等語，故單憑此等資料，並無從
    證明被告向告訴人拿取 6萬元活動費後，確實透過王敏茹提
    出貸款申請，甚或有向任何金融機構為借貸申請之憑據。再
    者，被告向告訴人索取 6萬元之貸款活動費時，既係以王敏
    茹係擔任新竹企銀之經理，有辦法透過王敏茹辦得貸款為藉
    口而取得告訴人之信任，致告訴人交付 6萬元予被告，期望
    被告能貸得款項並清償欠款，則其事後翻供改稱王敏茹實係
    任職於新竹行銷公司之詞，適足以證明被告當初確實施用詐
    術而向告訴人詐得 6萬元。綜上所述，並參以被告亦始終無
    法提供證人王敏茹之資料以查明真相，足認被告前述辯解，
    純屬事後卸責之詞，不足可採。被告此部分之犯行，亦堪以
    認定。
  (三)按被告以外之人（包括證人、鑑定人、告訴人、被害人及共
    同被告等）於審判外之陳述雖不符刑事訴訟法第159條之1至
    之4 等四條之規定，而經當事人於審判程序同意作為證據，
    法院審酌該言詞陳述或書面陳述作成時之情況，認為適當者
    ，亦得為證據；當事人、代理人或辯護人於法院調查證據時
    ，知有刑事訴訟法第159條第1項不得為證據之情形，而未於
    言詞辯論終結前聲明異議者，視為有前項之同意，同法第15
    9條之5定有明文。本件證人乙○○、陳清飄固曾於偵查中為
    陳述，其性質雖屬傳聞證據，查無符合同法第159條之1至之
    4等 前四條之情形，其等所為之偵查筆錄內容，業經法院審
    理時予以提示並告以要旨，當事人已知上述筆錄乃傳聞證據
    ，且均未於言詞辯論終結前對該等筆錄內容異議，依上開規
    定，是證人等於偵查中之證言已擬制同意其有證據能力，本
    院審酌上開筆錄作成時，出於證人等自由意識所陳述，亦無
    不當取供之情形，認為以之作為本案之證據亦屬適當，是證
    人等於偵查筆錄之證言自具有證據能力。
二、按被告行為後，刑法及刑法施行法業於94年2月2日經總統修
    正公布，並於95年7月1日施行（下稱新刑法，修正前刑法下
    稱舊刑法），參酌最高法院95年5月23日刑事庭第8次會議決
    議，新刑法第2條第1項之規定，係規範行為後法律變更所生
    新舊法律比較適用之準據法，於新刑法施行後，應適用新刑
    法第2條第1項之規定，為「從舊從輕」之比較。另於比較時
    應就罪刑有關之共犯、未遂犯、想像競合犯、牽連犯、連續
    犯、結合犯，以及累犯加重、自首減輕暨其他法定加減原因
    （如身分加減）與加減比例等一切情形，本於統一性及整體
    性原則，綜其全部罪刑之結果而為比較。本案涉及法律變更
    之部分經附表所示比較新舊刑法之規定，以舊刑法有利於被
    告，依新刑法第2條第1項前段規定，自應適用最有利於被告
    之舊刑法。又刑法關於易科罰金之折算標準，修正公布並施
    行，易科罰金不在前述綜合比較之範圍，此部分於新法施行
    後，應依新法第2條第1項規定，適用最有利於行為人之法律
    （最高法院95年度第八次刑事庭會議決議參照）。刑法第41
    條第 1項前段關於易科罰金折算標準之規定，由「犯最重本
    刑為5年以下有期徒刑以下之刑之罪，而受6個月以下有期徒
    刑或拘役之宣告，因身體、教育、職業、家庭之關係或其他
    正當事由，執行顯有困難者，得以1元以上3元以下折算 1日
    ，易科罰金。」修正為「犯最重本刑為 5年以下有期徒刑以
    下之刑之罪，而受 6個月以下有期徒刑或拘役之宣告者，得
    以新臺幣1千元、2千元或3千元折算1日，易科罰金。」修正
    前刑法第41條第 1項前段之易科罰金折算標準，依修正刪除
    前之罰金罰鍰提高標準條例第 2條規定，應就其原定數額提
    高為1百倍折算1日，並依現行法規所定貨幣單位折算新臺幣
    條例第2條規定，以新臺幣元之3倍折算之，亦即，修正前刑
    法第41條第1項前段之易科罰金折算標準，應以銀元1百元以
    上3百元以下即新臺幣3百元以上9百元以下折算為1日。經比
    較新、舊法結果，本案易科罰金部分，應以被告行為時之法
    律最有利於被告，依刑法第2條第1項前段規定，自應適用被
    告行為時之法律即修正前刑法第41條第 1項前段、修正前罰
    金罰鍰提高標準條例第 2條規定，諭知易科罰金之折算標準
    。
三、核被告所為，係犯有刑法第339條第1項之詐欺罪。被告先後
    2 次詐欺犯行，時間緊接，且犯罪構成要件相同，顯係基於
    概括犯意反覆為之，為連續犯，依修正前刑法第56條之規定
    ，加重其刑。原審依據上述理由，適用刑法第2條第1項前段
    、第56條（修正前）、339條第1項、第41條第 1項前段（修
    正前）、第74 條第1項第1款、罰金罰鍰提高標準條例第1條
    前段（應更正為刑法施行法第1條之1）、第 2條（修正前）
    ，審酌刑法第57條各款列情狀，量處被告有期徒刑 6月，併
    諭知易科罰金之折算標準，又以被告犯罪之時間係在96年4
    月24日以前，所犯符合中華民國96年罪犯減刑條例所定之減
    刑條件，應依該減刑條例第2條第1項第 3款之規定，減其宣
    告刑2分之1，為有期徒刑3月，並依該條例第9條之規定諭知
    易科罰金之折算標準。又認被告前未曾受有期徒刑以上刑之
    宣告，有臺灣臺中地方法院檢察署刑案資料查註紀錄表及臺
    灣高等法院被告刑案紀錄表在卷可按，被告坦承犯行，深具
    悔意，其經此教訓，當知警惕戒慎而無再犯之虞，綜核各情
    ，認其所受上開宣告之刑，以暫不執行為適當，爰併予宣告
    緩刑 3年，以啟自新。然本院斟酌情形認有命被告向被害人
    乙○○支付相當數額之財產之損害賠償及提供義務勞務以彌
    補其犯罪，並從中記取教訓之必要，爰依刑法第74條第 2項
    第3款及第5款規定，命其應於97年 7月20日向被害人乙○○
    支付106萬元之損害賠償，及應於判決確定後至緩刑期滿前3
    月間，向指定之公益團體、地方自治團體或社區提供60小時
    之義務勞務，暨依刑法第93條第1項第2款之規定，諭知緩刑
    期內付保護管束。核其認事用法俱無不當，量刑亦稱允洽，
    被告具狀陳詞：起訴書所載詐騙金額為16萬元，但原判決卻
    諭知被告應給被害人 106萬元損害賠償，指摘原判決不當而
    提起上訴，惟查，依據原審審判筆錄記載「
    法  官問：本件和解有無確定日期？
    被  告答：九十七年七月二十日貸款會核發下來，我當天會
              還告訴人錢新台幣一百零六萬元，確定九十七年
              七月二十日會償還。我承認有檢察官起訴犯罪事
              實。
    選任辯護人陳榮輝律師起稱：
              我們希望給被告緩刑的機會。
    告訴人答：被告若能於九十七年七月二十日將新台幣一百零
              六萬歸還給我，我願意給予被告一次機會，與被
              告和解。若被告沒有償還全部款項，就請依法處
              理。
    」（見原審卷第60頁），顯見被告與被害人對於上開 106萬
    元之損害賠償金無異議，原判決乃據此於主文欄諭知，被告
    上訴非有理由，應駁回其上訴。
四、被告經合法傳喚，雖於97年10月21日傳真陳稱：「為本人身
    體不適，請求法官延期開庭」等語，雖附有李婦產科診診斷
    證明書, 惟該診斷證明書係於97年10月17日即已開具，距離
    本案審判期日97年10月22日有 5日之隔，且診斷書上記載病
    名「月經異常、卵巢囊腫」，並非不能於休養數日後前往法
    庭應訊，是以被告無正當理由不到庭，爰不待其陳述逕行判
    決。
據上論斷，應依刑事訴訟法第371條、第368條，判決如主文。
本案經檢察官丙○○到庭執行職務。
中    華    民    國    97    年    10    月    31    日
            刑事第七庭   審判長法  官 林  榮  龍
                               法  官 張  惠  立
                               法  官 江  錫  麟
上列正本證明與原本無異。
不得上訴。
                               書記官 鄧  智  惠
中    華    民    國    97    年    11    月    3     日
附表：
┌─────┬───────┬────────┬──────┐
│比較法條  │舊刑法於本案適│新刑法於本案適用│依從舊從輕原│
│          │用之法律效果  │之法律效果      │則比較結果  │
├─────┼───────┼────────┼──────┤
│刑法第56條│應適用連續犯規│刪除連續犯規定，│適用舊刑法較│
│          │定，加重本刑至│連續犯之數個犯罪│有利於被告  │
│          │2分之1        │行為，依新法應數│            │
│          │              │罪併罰          │            │
├─────┴───────┴────────┴──────┤
│刑法第33條第5款關於罰金刑之規定，由「罰金：1元以上」修正為│
│「罰金：新臺幣1千元以上，以百元計算之」，刑法第277條第1項 │
│傷害罪關於「或1千元以下罰金」之罰金刑部分，經比較新、舊法 │
│結果，應以被告行為時之法律即修正前第33條第5款規定，較有利 │
│於被告。又刑法施行法第1條之1增訂施行前，依罰金罰鍰提高標準│
│條例第1條前段、現行法規所定貨幣單位折算新臺幣條例第2條規定│
│，刑法第339條第1項關於「或科或併科1千元以下罰金」之罰金刑 │
│部分，應提高折算為「或科或併科新臺幣3萬元以下罰金」。刑法 │
│施行法修正增訂第1條之1規定：「中華民國94年1月7日刑法修正施│
│行後，刑法分則編所定罰金之貨幣單位為新臺幣。94年1月7日刑法│
│修正時，刑法分則編未修正之條文定有罰金者，自94年1月7日刑法│
│修正施行後，就其所定數額提高為30倍。但72年6月26日至94年1月│
│7日新增或修正之條文，就其所定數額提高為3倍。」依增訂條文提│
│高並改為新臺幣後，刑法第339條第1項關於「或科或併科1千元以 │
│下罰金」之罰金刑部分，亦同為「或科或併科新臺幣3萬元以下罰 │
│金」，經比較新、舊法後，結果並無不同。                    │
├─────────────────────────────┤
│綜合比較結果：以適用舊刑法較有利於被告，故本案應一體適用舊│
│刑法。                                                    │
└─────────────────────────────┘
附錄本案論罪科刑法條：
刑法第339條第1項：
  意圖為自己或第三人不法之所有，以詐術使人將本人或第三人
  之物交付者，處5年以下有期徒刑、拘役或科或併科1千元以下
  罰金。


司法院資訊處製作；財團法人民間司法改革基金會備份。
